【裁判字號】    98,消債更,80
【裁判日期】    980320
【裁判案由】    更生事件
【裁判全文】
臺灣臺南地方法院民事裁定            98年度消債更字第80號
聲  請  人
即  債務人  甲○○
代  理  人  徐豐益律師
上列聲請人因消費者債務清理事件聲請更生，本院裁定如下：
    主    文
聲請駁回。
聲請程序費用新臺幣壹仟元由聲請人負擔。
    理    由
一、本件聲請意旨略以：聲請人於消費者債務清理條例施行後，
    曾以書面向最大債權銀行彰化商業銀行股份有限公司（下稱
    彰化銀行）請求共同協商債務清償方案而不成立，當時聲請
    人債務總額為新台幣（下同）1,810,000元。聲請人現任職
    於金昇鋼鐵企業股份有限公司，平均每月薪資約20,292元，
    扣除必要支出15,268元後剩餘5,024元償還銀行債務，惟彰
    化銀行提出之還款條件為每月償還3,000元另外須再加繳利
    息2,500元總計5,500元，繳款兩年後再另外協商，聲請人希
    望一次協商不用兩年後勞師動眾再談，因雙方有金額及認知
    之差距，彰化銀行無法接受聲請人能負擔之償還金額，故無
    法達成共同協商之意旨，而聲請人之無擔保或無優先權之債
    務總額未逾1,200萬元，復未經法院裁定開始清算程序或宣
    告破產，為此，爰依消費者債務清理條例提出本件更生之聲
    請等語。
二、按債務人不能清償債務或有不能清償之虞者，得依本條例所
    定更生或清算程序，清理其債務，消費者債務清理條例第3
    條定有明文。又聲請更生或清算不合程式或不備其他要件者
    ，法院應以裁定駁回之，但其情形可以補正者，法院應定期
    間先命補正，復為同條例第8條所明定。衡諸債之關係，係
    以當事人間之信賴關係為基礎，為社會經濟組織之重要支柱
    ，故當事人於以法律行為追求自己之利益之際，亦應顧及對
    方之利益，並考量債權債務在社會上之作用，本於誠實及信
    用之原則，行使債權及履行債務。是對於已陷入經濟上困境
    之消費者，若任其於惡性循環之債務窘境中生存，將衍生嚴
    重之社會問題，難以維持安定之社會經濟秩序，故為兼顧債
    權人、債務人雙方之利益，對陷於經濟上困境之消費者，乃
    允其於消費者債務清理條例施行後，得選擇以重建型之更生
    程序或清算型之清算程序清理其債務，藉以妥適調整債務人
    與債權人及其他利害關係人間之權利義務關係，保障債權人
    獲得公平受償，並謀求消費者經濟生活之重建復甦機會。惟
    若債務人履行債務並無困難，僅係為圖謀減免債務，而不為
    債務之履行，自有違債權契約為誠信契約之本旨。
三、經查：
  (一)聲請人於消費者債務清理條例施行後，於民國（下同）97
      年9月曾向最大債權銀行彰化銀行請求共同協商債務，協
      商當時債務總額為1,810,000元，彰化銀行考量後提供之
      還款方式為二階段還款：第一階段為前72期（6年度、0利
      率，每月償還3,000元），第二階段於6年後再視聲請人當
      時經濟狀況再重新評估能力狀況提供方案，聲請人雖表示
      每月能負擔3,000元，但表示無法接受上開二階段還款方
      案等情，此有聲請人提出前置協商不成立通知書、財團法
      人金融聯合徵信中心信用報告書、彰化銀行98年3月6日民
      事陳報狀附卷可憑，堪信為真實。
  (二)聲請人自述其任職於金昇鋼鐵企業股份有限公司，平均每
      月薪資僅20,292元等語，經查，聲請人於96年度全年收入
      所得275,218元，97年度全年收入所得243,498元，平均每
      月薪資收入為21,613元，此有聲請人提出之在職證明書、
      96年度綜合所得稅各類所得資料清單及97年薪資單附卷可
      憑，聲請人平均每月所得21,613元應可認定。依臺灣省98
      年每月每人最低生活費係9,829 元，該生活費標準係按照
      政府公布最近一年平均每人消費支出（包含食品費、衣著
      鞋襪費、房租水電費、家居管理費、醫療保健費、交通通
      訊費、娛樂教育費及雜項支出）百分之60訂定，應屬適當
      ，則以聲請人上開收入扣除其每月基本生活費用，尚餘
      11,784元，顯有餘裕支付債權銀行之債務清償方案。
  (三)聲請人雖主張以其所有坐落於臺南縣仁德鄉○○段892地
      號暨其上149建號即門牌號碼為臺南縣田厝村保安路2 段
      630巷45號房屋向彰化銀行設定抵押貸款，每月須償還房
      貸費用5,439元云云，惟查：房屋貸款在名義上雖屬債務
      ，於實質上乃屬藉由分期付款方式而逐漸累積個人資產（
      待房屋貸款清償完畢，即毋庸再擔憂因債權人行使抵押權
      拍賣房地致喪失房地所有權），惟聲請人於經濟困頓之際
      ，自應選擇適當處分資產以減輕債務負擔，而非堅持負擔
      高額之房地貸款及房屋稅、地價稅等非必要性支出而仍持
      續累積其資產，更不應抱持「僅盡力清償房屋貸款以保全
      名下房地免遭拍賣，並將房屋貸款列為絕對必要支出，其
      餘負債則均以無力負擔為由聲請更生及保全處分以避免房
      地遭其他債權人拍賣」之投機心態，選擇性地履行債務。
      ，否則相對於其他債權人而言，自有不公平之處。況人民
      安居並不以居住於自有住宅為必要，租屋居住亦為目前社
      會眾多經濟困窘無力購屋者之安居方式，且因房租支出尚
      得作為所得稅之扣減額，故租屋居住毋寧為自認經濟負擔
      沉重者減輕自我負擔的另一種選擇方式。聲請人若將上開
      房屋變賣清償債務後，以租屋方式居住，雖增加租屋費用
      支出（租屋支出應計入每月個人基本生活費中），惟同時
      可減少聲請人每月貸款支出，是以聲請人未將上開不動產
      處分變現，仍按月支付貸款以圖保留資產，並將此房貸支
      出列為必要費用，尚難採信。
 （四）又聲請人於財產及收入狀況說明書中將償還國泰世華銀
       行、高雄縣鳳山市農會、元大銀行之信用貸款列為必要
       支出一節，查聲請人自陳每月償還上開信貸費用總計為
       21,760元，然據最大債權銀行彰化銀行於前置協商時所
       提出之還款條件為每月僅需支付協商金額3,000元，並經
       上開所有債權銀行同意此債務清償方案，有彰化銀行民
       事陳報狀所附之前置協商機制協議書、前置協商無擔保
       債務還款分配表暨表決結果在卷可佐，聲請人捨此甚為
       寬厚之協商內容不為，執意將上開債權銀行信用貸款支
       出列為高額必要費用，故意造成協商不成立之結果，顯
       不足取，從而，本件聲請人主張其無法達成共同協商之
       意旨云云，自屬無據。
  (五)另聲請人於前置協商時表示每月能負擔3,000元，但無法
      接受上開二階段還款方案等情，已如上述，惟查：彰化銀
      行係依據聲請人收入、財產使用狀況及家庭生活費負擔情
      形，評估聲請人應有能力負擔之方案，本院認上開還款計
      畫，尚屬合理，且對聲請人已為相當程度之讓步，應屬已
      盡力促成協商義務下所得之方案，況在債務履行期間聲請
      人屆時確實無力繳納，亦有與債權人磋商降低還款金額可
      能性，且日後聲請人之工作收入及財產狀況，確有無法履
      行債權人提出之債務清償方案或履行顯有重大困難時，聲
      請人非不得另行聲請以債務清理程序清理其債務。而聲請
      人在履行債務期間，本須經歷經濟困苦之過程，其生活開
      銷理當予以節制，除應積極開源，努力勤奮工作以增加收
      入償還債務外，其生活更須儉樸，且適當控制其生活費用
      支出，以達成勉力履行債務，以符合公平正義及誠信原則
      ，況聲請人為償還債務，自應經歷履行期間較不寬裕之經
      濟生活，此乃聲請人於負擔債務時即得預見，是依誠實及
      信用之原則，聲請人於有履行可能性時，理應竭盡己力，
      撙節開支，誠實勤勉地履行債務為是。然聲請人不願接受
      上開協商條件，足認其欠缺協商之真意，以及欠缺清理債
      務誠意，並有利用聲請更生程序減免債務之心態，自不足
      採。
四、綜上所述，本件聲請人顯有能力支付彰化銀行提供前置協商
    還款方案，而本件協商不成立之原因，係因聲請人主觀上開
    欠缺清理債務之誠意所致，是聲請人既無不能清償債務或有
    不能清償之虞之情事，即與本條例第3條規定之要件不符，
    聲請人聲請更生，非屬本條例所應准其更生之範疇，且上開
    欠缺又屬無從補正，依前揭說明，其更生之聲請，不應准許
    ，應予駁回，爰裁定如主文。
中    華    民    國    98    年    3     月    20    日
                  民事第一庭    法  官   周素秋
以上正本證明與原本無異。
如不服本裁定，應於裁定送達後10日內，以書狀向本院提出抗告
，並繳納抗告費新臺幣1千元。
中    華    民    國    98    年    3     月    20    日
                                書記官   洪育祺


司法院資訊處製作；財團法人民間司法改革基金會備份。
